【裁判字號】    97,簡上,51
【裁判日期】    980311
【裁判案由】    返還不當得利
【裁判全文】
臺灣新竹地方法院民事判決              97年度簡上字第51號
上  訴  人  庚○○
            戊○○
            丙○○
兼上三人
訴訟代理人  己○○
被 上 訴人  乙○○○
訴訟代理人  沈朝標律師
複 代 理人  潘維成律師
            李國煒律師
上列當事人間返還不當得利事件，上訴人對於中華民國97年6月
11日本院竹北簡易庭97年度竹北簡字第30號第一審判決提起上
訴，本院於中華民國98年2月25日言詞辯論終結，判決如下：
    主  文
上訴駁回。
第二審訴訟費用由上訴人負擔。
    事實及理由
甲、程序方面：
    本件被上訴人經合法通知，未於言詞辯論期日到場，核無民
    事訴訟法第386條各款所列情形，爰依上訴人聲請，由其一
    造辯論而為判決。
乙、實體方面：
壹、上訴人起訴主張：除與原審主張相同外，另補稱：
一、緣被上訴人與上訴人等人共有新竹縣湖口鄉○○段834 地號
    土地（下稱系爭土地），被上訴人所有之持分面積為101.69
    平方公尺，其占用面積為93.51 平方公尺，為被上訴人所不
    爭執，是依最高法院實務見解，所謂持分係指抽象計算之權
    利比例，而非特定之土地；各共有人按其有應有部分對於共
    有物之全部有使用收益之權，係指為抽象之使用收益而言，
    如就共有物之特定部分為占有使用，仍非由全體共有人之協
    議決定，不得為之。然被上訴人竟於明知其為系爭土地之共
    有人，就該土地僅就持分具其權利，而非就特定土地得行使
    所有權，竟故意未經其他土地所有權人同意，擅自違法興建
    5層樓房2棟，被上訴人無權及違法就系爭土地共有物特定部
    分占有使用，是被上訴人既無法律上之原因，無權占用系爭
    土地，更無權對系爭土地之全部或一部為自由、使用、收益
    。是被上訴人無合法權源，強制占用全體共有人之系爭土地
    使用，因而獲取使用系爭土地之利益，被上訴人自應返還所
    獲得之利益予各上訴人，故上訴人以鄰近土地租金，計算5
    年不當得利，請求被上訴人給付共計新臺幣（下同）
    122,350元之不當得利，自屬有據。
二、被上訴人雖辯稱系爭土地為原訴外人羅秋霖、羅官添、羅仁
    烈所共有，由訴外人羅官添、羅仁烈將部分土地出租與他人
    收取租金，訴外人羅秋霖之子辛○○亦使用部分系爭土地興
    建房屋，被上訴人於訴外人羅官添及羅仁烈同意被上訴人使
    用房屋之基地部分時，亦曾約定同意被上訴人使用房屋基地
    部分，屬分管契約之約定，被上訴人使用系爭土地之特定部
    分，自屬有權使用云云，並以證人甲○○、丁○○為證，惟
    查，該證人即系爭土地上之房屋所有權人甲○○、丁○○於
    系爭土地上之房屋，皆未提出地上物之合法證明文件，該地
    上物均屬違章建築、無合法權源，而證人丁○○曾於被上訴
    人開設之公司上班多年，且上訴人等人根本未曾向證人丁○
    ○等人收取租金，故其證言顯不屬實。至於，訴外人辛○○
    歷經56年皆故意不辦理繼承登記，就系爭土地實無資格主張
    權利，至於被上訴人所謂之分管契約之法律定義，應需土地
    共有人全體共同簽名及蓋章，惟該系爭土地之全體共有人皆
    未曾簽名及蓋章訂立契約，何來分管契約？故被上訴人主張
    其就系爭土地具有分管契約之權利，顯屬無理。
三、按「數人按其應有部分，對於一物有所有權者，為共有人。
    各共有人之應有部分不明者，推定其為均等。」民法第817
    條定有明文；又按「各共有人按其應有部分，對於共有物之
    全部雖有使用收益之權。惟共有人對共有物之特定部分使用
    收益，仍須徵得他共有人全體之同意，非謂共有人得對共有
    物之全部或任何一部有自由使用收益之權利。如共有人不顧
    他共有人之利益，而就共有物之全部或一部任意使用收益，
    即屬侵害他共有人之權利。」最高法院62年度台上字第1803
    號判例意旨可資參照。是應有部分係指各共有人對於該所有
    權在分量上應享之部分，亦即各分別共有人行使權利範圍之
    比例，而非指侷限於共有物之特定部分，係抽象存在於共有
    物任何一部份。然查，本件被上訴人就系爭土地僅具部分持
    分，而系爭土地之共有人就系爭土地未曾簽名、蓋章訂立分
    管契約，而被上訴人竟自行使用系爭土地之特定部分興建房
    屋，取得使用該特定部分土地之利益，卻無法律權源，是上
    訴人向被上訴人請求返還不當得利，自屬有據。
四、綜上，爰聲明請求：（一）原判決廢棄。（二）被上訴人應
    給付上訴人庚○○35,390元、上訴人己○○43,482元、上訴
    人戊○○21,741元、上訴人丙○○21,741元及均自起訴狀繕
    本送達翌日起至清償日止，按年息5％計算之利息。（三）
    第一、二審訴訟費用均由被上訴人負擔。
貳、被上訴人則以：除與原審主張相同外，另補稱：
一、本件系爭土地原為訴外人羅秋霖、羅官添、羅仁烈所共有，
    由訴外人羅官添、羅仁烈將部分土地出租與他人收取租金，
    此部分事實並經證人丁○○於97年11月21日到庭證述可稽，
    而訴外人羅秋霖之繼承人辛○○亦使用部分系爭土地興建房
    屋，共有人間就使用系爭土地相安無事，應認有事實上之分
    管協議，而被上訴人於訴外人羅官添及羅仁烈同意被上訴人
    使用房屋之基地部分時，亦曾約定同意被上訴人使用房屋基
    地部分，屬分管之約定。是以，兩造間本即約定被上訴人買
    受系爭土地其使用特定位置，訴外人羅官添、羅仁烈之應有
    部分受讓人即上訴人，自應受其拘束，故上訴人主張被上訴
    人應返還不當得利，於法無據。
二、又按「民法第八百十八條所定各共有人按其應有部分，對於
    共有物之全部有使用收益之權。係指各共有人得就共有物全
    部，於無害他共有人之權利限度內，可按其應有部分行使用
    益權而言。故共有人如逾越其應有部分之範圍使用收益時，
    即係超越其權利範圍而為使用收益，其所受超過利益，要難
    謂非不當得利。」最高法院55年度台上字第1949號判例意旨
    可參。查，本件系爭土地被上訴人應有部分為640000分之
    21595即101.69平方公尺，被上訴人所使用之面積為93.51平
    方公尺，並無超過應有部分，依上開判例意旨反面推知，如
    未超過應有部分時，即無不當得利，且觀民法第818條規定
    ，各共有人按其應有部分對於共有物之全部使用收益之權，
    非謂共有人對於超過其應有部分亦有使用收益之權，亦非謂
    未經全體共有人之同意不得使用收益。是上訴人主張被上訴
    人應返還系爭不當得利，顯屬無理由。
三、綜上，爰聲明請求（一）上訴駁回。（二）第二審訴訟費用
    由上訴人負擔。
、兩造不爭執之事實：
一、系爭土地為兩造及其他共有人所共有，被上訴人就系爭土地
    之應有部分為640000分之21595。
二、被上訴人所有門牌號碼新竹縣湖口鄉○○村○○○街63、65
    號建物（下稱系爭建物）係67年間向訴外人辛○○買賣取得
    ，使用系爭土地之面積為93.51平方公尺。
三、系爭土地原為訴外人羅秋霖、羅官添、羅仁烈所共有，上訴
    人戊○○、己○○為訴外人羅官添之繼承人，上訴人庚○○
    為訴外人羅仁烈之繼承人。
肆、得心證之理由：
    本件兩造爭執之處應在於，被上訴人使用系爭土地是否具有
    法律上原因？系爭土地之共有人就系爭土地之使用有無默示
    分管之存在？上訴人對被上訴人請求相當於租金之不當得利
    有無理由？茲分述如下：
一、按分別共有之各共有人，按其應有部分對於共有物之全部有
    使用收益之權，所謂應有部分，係指分別共有人得行使權利
    之比例，而非指共有物之特定部分，因此分別共有之各共有
    人，得按其應有部分之比例，對於共有物之全部行使權利。
    至於共有物未分割前，各共有人實際上劃定範圍使用共有物
    者，乃屬一種分管性質；共有物分管之約定，係共有人就共
    有物管理方法所成立之協議，在約定此項分管契約時，各共
    有人依分管契約占有共有物之特定部分，不以按應有部分計
    算者為限，較應有部分換算為多或為少者，固無不可，且部
    分共有人有未占有共有物之情形者，甚或將部分共有物交予
    第三人占有而為使用收益者，亦應包括在內。又共有物分管
    之約定，不以訂立書面為要件，分管後，共有人雖仍維持共
    有之關係，但得依分管內容，就共有物之分管部分，為使用
    收益及管理，即取得管理權；又倘共有人間實際上劃定使用
    範圍，對各自占有管領之部分，互相容忍，對於他共有人使
    用、收益，各自占有之土地，未予干涉，已歷有年所，即非
    不得認有默示分管契約之存在。又共有人於與其他共有人訂
    立共有物分割或分管之特約後，縱將其應有部分讓與第三人
    ，其分割或分管契約，對於受讓人仍繼續存在。（最高法院
    48 年台上字第1065號判例、最高法院81年度台上字第505號
    、83年度台上字第1377號、87年度台上字第1359號判決參照
    ）。
二、查本件上訴人主張被上訴人所有系爭建物占用兩造與其他共
    有人所共有系爭土地之事實，業據其提出土地登記謄本、相
    片、地籍圖謄本等為證，且經原審會同兩造至現場履勘，並
    囑請新竹縣新湖地政事務所同往勘測，製有勘驗筆錄及如附
    圖所示之土地複丈成果圖在卷可按。而據新湖地政事務所測
    量之結果，系爭建物占用系爭土地之情形，如附圖所示A部
    分為門牌63號建物位於湖鏡段834地號部分面積42.36平方公
    尺、B部分為門牌65號建物位於湖鏡段834地號部分面積
    51.15平方公尺，有附圖說明欄可稽，而兩造對於上開新湖
    地政事務所所測繪之土地複丈成果圖亦未有爭執，是被上訴
    人所有系爭建物占用系爭土地之面積合計為93.51平方公尺
    ，應堪認定。
三、次查：
（一）被上訴人係於67年間向訴外人辛○○買受取得系爭建物，
      並於72年間，自訴外人即原共有人羅官添、羅仁烈處買受
      系爭土地之應有部分，並辦妥所有權移轉登記，有被上訴
      人提出之不動產買賣契約書、土地所有權移轉登記相關文
      件影本、本院74年度訴字第1604號民事判決書影本、臺灣
      高等法院和解筆錄影本、土地登記謄本影本、新竹縣土地
      登記簿影本等為證，上訴人對於系爭建物為被上訴人所有
      一節並不爭執，惟於原審主張系爭土地應有部分之移轉登
      記係被上訴人以強制及不當手段所騙取，惟上訴人就此未
      能舉證以實其說，依被上訴人所提上開證據，應可認定被
      上訴人與訴外人羅官添、羅仁烈間之系爭土地應有部分買
      賣契約係有效成立，被上訴人已合法取得系爭土地640000
      分之21595應有部分之所有權。而被上訴人自67年間買受
      系爭建物後，即開始使用系爭建物所坐落之系爭土地，嗣
      於72年間買受系爭土地應有部分後，仍繼續使用系爭土地
      該特定部分，迄至本件訴訟前近三十年之期間，其餘土地
      共有人均未表示異議。
（二）再查，據被上訴人與訴外人羅官添間之不動產買賣契約書
      上約明：「附約：一、本買賣土地係甲方（即被上訴人乙
      ○○○）現居湖口鄉湖鏡村二二九之四號及二二九之三號
      二棟房屋（即系爭建物）基地，暫以五十五坪面積計算，
      乙方（即羅官添）應有持分八分之三出售與甲方取得。…
      。批明：甲方現居房屋湖口鄉湖鏡村二二九之三號及二二
      九之四號如需乙方土地使用同意書，應無條件蓋章給與甲
      方，分割時雙方亦無條件協同辦理手續，不得互相刁難推
      諉。」及其間所成立之訴訟上和解之和解筆錄記明：「和
      解成立內容：一、上訴人（即羅官添）願意將新竹縣湖口
      鄉○○段湖口小段第三九六地號土地（即系爭土地）內如
      附圖所示黃色部分面積0.0102公頃八分之三按所占全筆土
      地面積計算持分移轉登記予被上訴人（即被上訴人乙○○
      ○）。二、被上訴人於辦畢前項移轉登記後，應給付上訴
      人新台幣壹拾壹萬捌仟伍佰參拾柒元。三、被上訴人現住
      房屋坐落湖口鄉湖鏡村二二九之三號及二二九之四號如需
      上訴人土地使用同意書，應無條件蓋章給被上訴人使用。
      …」等情，又被上訴人與訴外人羅仁烈間所簽訂之不動產
      買賣契約書亦載明：「不動產標示：乙方（即羅仁烈）所
      有土地坐落湖口鄉○○段湖口小段第396號建土地內約
      拾伍坪依照地政機關實測面積為準計價賣與甲方（即被上
      訴人乙○○○）取得。約定事項：(1)本買賣土地係甲方現
      居住湖口鄉湖鏡村二二九之四號及二二九之三號二棟房屋
      基地併旁邊巷道建柱算起寬二七台尺直透後尾包含在內計
      價。(2)本買賣係羅仁烈持分八分之內賣與甲方二拾伍坪
      。(3)日後得分割時優先分割過戶與甲方取得。…(6)日後如
      有蓋章乙方不得刁難。」等語觀之，訴外人即系爭土地原
      共有人羅官添、羅仁烈除係出賣系爭建物坐落基地之系爭
      土地應有部分予被上訴人外，顯然亦有同意被上訴人使用
      系爭房屋所坐落之基地，而立有上開約定。
（三）再依系爭土地之使用現況觀之，系爭土地上除被上訴人使
      用系爭建物坐落之基地外，尚有原共有人羅秋霖之子辛○
      ○、羅美機、孫羅世洞及上訴人庚○○所有建物數棟，且
      有第三人甲○○、丁○○、張林嬌妹、羅美鉗、陳蓮嬌、
      羅世建、朱增祥等人所有數棟建物坐落其上，並經證人即
      上開建物所有人甲○○、丁○○於本院審理時證述：其等
      因於系爭土地上有建物，而向系爭土地共有人羅仁烈、羅
      官添繳納地租使用其建物坐落之基地，並於羅仁烈、羅官
      添死亡後付租予其繼承人羅美廷、羅美財，且均於系爭土
      地上使用約三、四十年等語（見本院97年11月21日準備程
      序筆錄），且有證人提出之繳租收據及現場照片附卷可稽
      ，足認系爭土地係經各共有人或其繼承人分別使用特定部
      分搭建建物或出租他人使用，各共有人間就各自使用系爭
      土地之特定區域已有默示同意，此由數十年來各共有人均
      互相容忍他共有人使用特定區域，且互不干涉之情況即知
      ，否則豈有任由多位第三人長年占用系爭土地而未行使權
      利，且原共有人羅仁烈、羅官添或其繼承人向使用系爭土
      地之第三人收取地租，而另一共有人羅秋霖或其繼承人從
      未表示異議之理；再者，若共有人間無默示分管之情事，
      於原共有人羅仁烈、羅官添同意被上訴人使用系爭建物坐
      落之土地特定部分後，另一共有人羅秋霖及其繼承人何以
      數十年來均未為反對之意思表示？由此均足認系爭土地共
      有人間，就系爭土地實際上已劃定使用範圍，且長年來彼
      此間就各自管領部分之使用、管理收益，均互相容忍，未
      予干涉，縱未訂有分管之書面契約，亦可認有默示分管之
      存在。
（四）是以，被上訴人買受系爭建物，並自系爭土地原共有人羅
      仁烈、羅官添處買受系爭土地應有部分，而成為系爭土地
      共有人之一後，即使用系爭建物坐落之系爭土地特定位置
      數十年，且經原共有人羅仁烈、羅官添之同意，其餘共有
      人就系爭土地之使用管理，數十年來亦均各自使用特定區
      域，對他共有人管領部分之使用、收益等，均未為干涉，
      業如前述，足認系爭土地共有人間就系爭土地於分割前之
      管理使用，已有默示分管存在；而依上開說明，默示分管
      之約定對於受讓人仍繼續存在，被上訴人基於共有人間之
      默示分管協議而使用系爭土地特定部分，自非無法律上原
      因，上訴人等或因繼承、或因贈與而受讓系爭土地之應有
      部分，自亦受該默示分管協議之拘束。甚且，上訴人戊○
      ○、己○○係原共有人羅官添之繼承人，上訴人庚○○係
      原共有人羅仁烈之繼承人，其等自亦受上開同意被上訴人
      使用系爭房屋坐落基地約定之拘束，是上訴人主張被上訴
      人占用系爭建物坐落之基地為無法律上原因，於法即不足
      採。
四、再按，各共有人，按其應有部分，對於共有物之全部，有使
    用收益之權，民法第818條定有明文。又民法第818條所定各
    共有人按其應有部分，對於共有物之全部有使用收益之權，
    係指各共有人得就共有物全部，於無害他共有人之權利限度
    內，可按其應有部分行使用益權而言。故共有人如逾越其應
    有部分之範圍使用收益時，即係超越其權利範圍而為使用收
    益，其所受超過利益，要難謂非不當得利（最高法院55年台
    上字第1949號判例、84年度台上字第2808號判決參照）。是
    共有人對共有物之使用收益，如未逾越其應有部分之權利範
    圍時，即難認係受有不當得利。經查，被上訴人對系爭土地
    之所有權範圍為應有部分640000分之21595，而被上訴人所
    有系爭建物占用系爭土地之面積為93.51平方公尺，均如前
    述，則被上訴人占有使用系爭土地之面積93.51平方公尺，
    並未超過被上訴人對系爭土地之權利範圍即101.69平方公尺
    （系爭土地面積3,013.66平方公尺×被上訴人應有部分
    640000分之21595＝101.69平方公尺，小數點後第2位四捨五
    入），則依據上開說明，即難認被上訴人因所有系爭建物占
    用共有之系爭土地而受有不當得利，是縱認共有人間無默示
    分管之存在，被上訴人使用系爭土地之範圍並未逾其應有部
    分權利範圍，即無不當得利可言，上訴人等請求被上訴人給
    付相當於租金之不當得利，亦屬無據，自應駁回。
五、綜上，被上訴人使用系爭建物坐落之系爭土地特定部分，並
    非無法律上原因，亦未逾其應有部分權利範圍，從而，上訴
    人等依據不當得利之法律關係，請求被上訴人給付上訴人庚
    ○○35,390元、上訴人己○○43,482元、上訴人戊○○
    21,741元、上訴人丙○○21,741元及均自起訴狀繕本送達翌
    日起至清償日止，按年息5％計算之利息，即無理由，應予
    駁回。原審為上訴人敗訴之判決，並無違誤，上訴論旨聲明
    廢棄，非有理由，應予駁回。
六、因本案事證已臻明確，兩造其餘主張陳述及所提之證據，經
    審酌後，或與本件爭點無涉，或於判決結果無影響，爰不逐
    一論述，附此敘明。
伍、據上論結，本件上訴為無理由，依民事訴訟法第436條之1第
    3項、第449條第1項、第463條、第385條第1項前段、第78條
    、第85條第1項，判決如主文。
中    華    民    國    98    年    3     月    11    日
                  民事第一庭  審判長 法  官   王銘勇
                                     法  官   林昌義
                                     法  官   林南薰
以上正本係照原本作成。
本判決不得上訴。
中    華    民    國    98    年    3     月    11    日
                                     書記官   楊書棼


司法院資訊處製作；財團法人民間司法改革基金會備份。
